【裁判字號】    99,簡上,57
【裁判日期】    990429
【裁判案由】    詐欺
【裁判全文】
臺灣桃園地方法院刑事判決              99年度簡上字第57號
上  訴  人
即  被  告  甲○○
上列上訴人因詐欺案件，不服本院簡易庭中華民國98年11月27日
98年度桃簡字第3526號第一審刑事簡易判決（聲請簡易判決處刑
案號：臺灣桃園地方法院檢察署98年度偵緝字第1716號），提起
上訴，本院管轄第二審之合議庭判決如下：
    主  文
原判決撤銷。
甲○○幫助意圖為自己不法之所有，以詐術使人將本人之物交付
，處拘役伍拾伍日，如易科罰金，以新臺幣壹仟元折算壹日。
    事  實
一、甲○○與黃美珠（其所犯幫助詐欺犯行，業經臺灣新竹地方
    法院以97年度竹簡字第971 號判決有罪確定在案）原為鄰居
    關係。甲○○可預見將金融機構帳戶提供予他人使用，可能
    幫助不詳之犯罪集團從事財產犯罪行為，作為取得財物或財
    產上之利益之管道，竟基於縱使該人將其帳戶用以從事詐欺
    取財之財產犯罪行為，亦不違反其本意之幫助犯意，先於民
    國97年1 月初某日下午4 時許，在黃美珠位在桃園縣大溪鎮
    ○○路○ 段4 號2 樓租屋處，以新臺幣（下同）3 千元之代
    價，向黃美珠收取其所有之臺灣郵政股份有限公司八德大湳
    郵局（下稱八德大湳郵局）帳戶（帳號：00000000000000號
    ）之存摺、金融卡、金融卡密碼後，再於同年月20日晚間7
    時許前某日，交予真實姓名年籍不詳之男子所屬之詐騙集團
    使用。嗣該詐騙集團成員即意圖為自己不法之所有，於同年
    月20日晚間7 時許，撥打電話給乙○○，佯稱其電視購物之
    付款金額有誤，必須至提款機前操作更改設定，否則會一直
    扣款，使乙○○陷於錯誤，依該詐騙集團成員指示，於翌日
    （21日）凌晨2 時12分許，至提款機前操作，而將所有之29
    ,989元（另扣除手續費17元）匯至黃美珠前開八德大湳郵局
    帳戶內，旋由該詐騙集團成員提領殆盡，嗣因乙○○發覺受
    騙報警處理，始悉上情。
二、案經新竹市警察局報請臺灣新竹地方法院檢察署檢察官呈請
    臺灣高等法院檢察署檢察長令轉臺灣桃園地方法院檢察署及
    桃園縣政府警察局中壢分局報請臺灣桃園地方法院檢察署檢
    察官偵查後聲請以簡易判決處刑。
    理  由
壹、程序方面：
一、按被告以外之人於審判外之言詞或書面陳述，除法律有規定
    者外，不得作為證據；又被告以外之人於審判外之陳述，雖
    不符合同法第159 條之1 至第159 條之4 之規定，但經當事
    人於審判程序同意作為證據，法院審酌該言詞陳述或書面陳
    述作成時之情況，認為適當者，亦得為證據。當事人、代理
    人或辯護人於法院調查證據時，知有第159 條第1 項不得為
    證據之情形，而未於言詞辯論終結前聲明異議者，視為有前
    項之同意，刑事訴訟法第159 條第1 項及第159 條之5 分別
    定有明文。查證人黃美珠、乙○○於警詢中所為之陳述，雖
    屬傳聞證據，惟檢察官及被告迄至本院審理終結止均不爭執
    其證據能力，本院審酌上開證據資料製作時之情況，並無違
    法不當或證明力明顯過低之瑕疵，亦認以之作為證據應屬適
    當，依上開規定，認前揭證據資料均有證據能力。
二、次按被告以外之人於偵查中向檢察官所為之陳述，除顯有不
    可信之情況者外，得為證據，刑事訴訟法第159 條之1 第2
    項定有明文。查證人黃美珠於偵查時具結所為之證述，既係
    檢察官依法訊問，復無其他事證足資認定其於檢察官訊問時
    有受違法取供情事，並無何特別不可信之情況，且檢察官及
    被告迄至本院審理終結止均不爭執其證據能力，是認有證據
    能力，而得作為本案之證據。
三、至本件認定事實所引用卷內之文書證據，並無證據證明係公
    務員違背法定程序所取得，亦無刑事訴訟法第159 條之4之
    顯有不可信之情況與不得作為證據之情形，則依刑事訴訟法
    第159 條之5 之規定，本件認定事實所引用之所有文書證據
    ，均有證據能力，合先敘明。
貳、實體方面：
一、訊據被告甲○○固然承認有於上揭時間、地點，收取黃美珠
    所有上開八德大湳郵局帳戶存摺、提款卡及密碼，惟矢口否
    認有幫助詐欺之犯行，辯稱：是因為伊有個朋友說他要報稅
    ，要伊幫忙收取帳戶，伊才向黃美珠收取帳戶轉交給該名友
    人，伊沒有幫助詐欺之故意云云。
二、惟查：
（一）前述黃美珠所申辦之八德大湳郵局帳戶確係被告甲○○於
      97年1 月初某日下午4 時許，以3 千元之代價，向黃美珠
      收取一情，業據證人黃美珠迭於警詢、偵查中均證稱：甲
      ○○原是與我在桃園縣大溪鎮○○路○ 段4 號2 樓租屋處
      住同一層樓之鄰居，97年1 月初某日下午4 時許，他來敲
      門說要借帳戶使用，並表示願意給我3 千元，我有將自己
      所申辦之八德大湳郵局之存摺、提款卡及密碼給他，他有
      交付3 千元給我等語詳確（見臺灣新竹地方法院97年度偵
      字第2951號偵查卷宗第3 、4 頁，第36、37頁）；證人高
      忠義於警詢、偵查中亦均證稱：我與黃美珠係男女朋友關
      係，有親眼見到甲○○向黃美珠稱其公司報稅需要帳戶，
      向黃美珠收取存摺，並交付3 千元給黃美珠等語明確（見
      臺灣新竹地方法院檢察署97年度偵字第2951號偵查卷宗第
      6 、7 頁，第38頁），復為被告所自承，並有臺灣郵政股
      份有限公司桃園郵局97年2 月5 日桃營字第0970100130號
      函所附之開戶基本資料在卷可稽（見臺灣新竹地方法院檢
      察署97年度偵字第第21頁），此部事實，自堪認定。
（二）其次，被害人乙○○於97年1 月20日下午7 時許，接獲佯
      裝為電視購物台服務人員來電，向其詐稱因作業疏失而誤
      將消費設定為每月分期固定扣款，須至自動付款設備操作
      解除設定，乙○○乃於翌日凌晨2 時12分許，依指示至提
      款機前操作，而匯款30,006元至黃美珠上開八德大湳郵局
      帳戶內，嗣經詐騙集團成員提領一空等事實，業經證人即
      被害人乙○○於警詢中指訴明確（見臺灣新竹地方法院檢
      察署97年度偵字第2951號偵查卷宗第9 頁）；而黃美珠前
      揭帳戶於97年1 月21日確實扣除轉帳手續費17元，匯入29
      ,989元後，隨即經由不詳姓名之成年人經由自動櫃員機將
      該等款項陸續提領一空等情，亦有臺灣郵政股份有限公司
      桃園郵局97年4 月14日桃營字第0970100395號函附帳戶往
      來交易明細可稽（見臺灣新竹地方法院檢察署97年度偵字
      第2951號偵查卷宗第32、33頁）。此外，復有臺北縣政府
      警察局新莊分局頭前派出所受理詐騙帳戶通報警示簡便格
      式表、臺北縣政府警察局新莊分局頭前派出所受理刑事案
      件報案三聯單、受理各類案件紀錄表、內政部警政署反詐
      騙案件紀錄表在卷可稽。基上，足徵被害人乙○○指訴遭
      詐騙集團之情屬實，且被告確有向黃美珠收取其所有前開
      八德大湳郵局帳戶之存摺、提款卡及密碼後，交付與真實
      姓名年籍不詳之詐騙集團成員不法使用於詐欺取財犯行，
      至為明確。
（三）衡諸目前金融機構接受客戶申請一般存款帳戶之現況，任
      何人均可無額外費用負擔或條件，輕易辦理金融帳戶存摺
      使用，如無正當理由，實無借用他人存摺使用之理，而金
      融存摺事關個人財產權益之保障，倘有不明之金錢來源，
      甚且攸關個人法律上之責任，其專有性甚高，除非本人或
      與本人親密、信賴關係者，難認有何理由可自由流通使用
      該存摺，一般人均有妥為保管及防止他人任意使用之認識
      ，縱特殊情況偶需交付他人使用，亦必深入瞭解用途及合
      理性，始予提供，且該等專有物品如落入不明人士手中，
      而未加以闡明正常用途，極易被利用為與財產有關之犯罪
      工具，此為吾人依一般生活認知所易於體察之常識。而有
      犯罪意圖者，非有正當理由，竟徵求他人提供帳戶，客觀
      上可預見其目的應係供為某筆資金之存入，後再行領出之
      用，且該筆資金之存入及提領過程係有意隱瞞其流程及行
      為人身分曝光之用意，一般人本於一般認知能力均易於瞭
      解。而一般詐欺集團即常以向不特定人收購或租用金融帳
      戶存摺之方法而從事如同本案之詐欺犯罪模式，報章、雜
      誌、電視亦常有報導。查被告於案發當時年約32歲、高中
      畢業，有被告警詢筆錄在卷可憑（見臺灣桃園地方法院檢
      察署98年度偵緝字第1716號偵查卷宗第5 頁），其顯非無
      通常社會生活經驗之人，明知存摺、提款卡等有關個人財
      產、身分之物品，倘淪落於不明人士手中，極易被利用為
      與財產有關之犯罪工具，竟以3 千元代價向黃美珠收取其
      所有八德大湳郵局帳戶之存摺、提款卡及密碼，再將該存
      摺等物交付予與己身分上不具密切關係之人，顯然對於該
      帳戶將作為不法使用，予以容任。是雖卷內事證並無積極
      證據證明被告知悉該詐欺正犯將如何犯罪，而無法於本件
      認定被告有與該詐欺集團實施詐欺犯行之共同犯意聯絡，
      惟被告既對金融帳戶交付他人使用，可能遭持以從事財產
      犯罪予以容任，其有幫助他人犯詐欺取財罪之不確定犯罪
      故意甚明。被告前揭所辯各節，核係卸責之詞，無足可採
      。綜上，本件事證明確，被告犯行洵堪認定，應依法論科
      。
參、論罪科刑：
一、按刑法上之幫助犯，係對於犯罪與正犯有共同之認識，而以
    幫助之意思，對於正犯資以助力，而未參與實施犯罪之行為
    者而言（最高法院75年度臺上字第1509號、88年度臺上字第
    1270號判決意旨併參）。是若未參與實施犯罪構成要件之行
    為，而係出於幫助之意思提供助力，即屬幫助犯，而非共同
    正犯。查被告基於幫助詐欺取財犯行之犯意，向黃美珠收取
    上開帳戶存摺、提款卡及密碼後，再提供予真實姓名年籍不
    詳之成年人，該人並利用被告之幫助，意圖為自己不法之所
    有，基於詐欺之犯意，施用詐術使被害人乙○○陷於錯誤，
    因而轉帳匯款至被告所提供之上述黃美珠郵局帳戶內，因被
    告所為係參與詐欺罪構成要件以外之行為，且在無證據證明
    被告係以正犯而非以幫助犯之犯意參與犯罪之情形下，應認
    其所為係幫助犯而非正犯行為。是核被告甲○○所為，係犯
    刑法第30條第1 項前段、第339 條第1 項幫助詐欺取財罪。
    又被告係幫助他人犯罪，爰依刑法第30條第2 項之規定，按
    正犯之刑減輕之。
二、原審以被告事證明確，予以論罪科刑，固非無見，惟原審判
    決以被告於94年間，因竊盜案件，經本院以94年度桃簡字第
    2206號刑事判決判處拘役30日，緩刑3 年確定，又於95年間
    ，因竊盜案件，經本院於96年2 月1 日以95年度桃簡字第28
    15號刑事判決判處有期徒刑6 月確定，前開緩刑宣告經本院
    以96年度撤緩字第30號撤銷緩刑確定，兩案經本院96年度聲
    減字第575 號裁定減為拘役15日、有期徒刑3 月確定，並接
    續執行，於96年3 月19日入監執行，於同年7 月30日縮刑期
    滿執行完畢，而認被告符合累犯要件，依刑法第47條規定加
    重其刑。但查，被告雖有前述犯罪科刑紀錄及執行情形，然
    被告另於95年間犯詐欺罪4 罪，經臺灣嘉義地方法院以95年
    度易字第518 號刑事判決判處有期徒刑2 月、3 月、3 月、
    2 月，應執行有期徒刑6 月確定，嗣經臺灣嘉義地方法院以
    96年度聲減字第1035號裁定將上開詐欺4 罪，各減刑為有期
    徒刑1 月、1 月又15日、1 月又15日、1 月，應執行有期徒
    刑3 月確定，而此4 罪與上述被告所犯竊盜案件經判處有期
    徒刑6 月，嗣經裁定減刑為有期徒刑3 月該罪，合於數罪併
    罰定應執行刑之要件，雖檢察官尚未就上開數罪聲請定應執
    行之刑，然此僅係將來檢察官聲請定其應執行之刑後，俟檢
    察官指揮執行其應執行之刑時，再就形式上已執行部分，予
    以折抵扣除之問題，是本件被告所犯上開竊盜案件既未經檢
    察官就被告後所犯詐欺案件聲請定應執行之刑，該竊盜案件
    自不能認已於96年7 月30日執行完畢，從而，本案被告所犯
    詐欺案件，顯與累犯要件不合，原審未審酌及此而誤認被告
    構成累犯，尚有未洽。被告以原審判決認事用法有誤為由提
    起上訴，為有理由，應由本院將原判決撤銷改判。
三、爰審酌被告以3 千元代價向黃美珠收取上開八德大湳郵局帳
    戶存摺、提款卡、密碼交付詐欺集團使用，助長詐騙財產犯
    罪之風氣，造成無辜民眾受騙而受有金錢損失，實為當今社
    會詐財事件發生之根源，並擾亂金融交易往來秩序及社會正
    常交易安全甚鉅，且亦因被告之行為，致使執法人員難以追
    查正犯之真實身分，兼衡本案被害人乙○○遭詐騙金額等，
    暨被告犯後矢口否認犯行，難認有何悔意之犯後態度等一切
    情狀，量處如主文第二項所示之刑，並諭知易科罰金之折算
    標準，以資懲儆。
四、被告經合法傳喚，無正當理由不到庭，爰不待其到庭陳述，
    逕由檢察官一造辯論而為判決。
據上論斷，應依刑事訴訟法第455 條之1 第1 項、第3 項、第36
9 條第1 項前段、第364 條、第371 條、第299 條第1 項前段，
刑法第30條第1 項前段、第2 項、第339 條第1 項、第41條第1
項前段，刑法施行法第1 條之1 第1 項、第2 項前段，判決如主
文。
本案經檢察官顏世翠到庭執行職務。
中    華    民    國    99    年    4     月    29    日
                  臺灣桃園地方法院刑事第八庭
                          審判長法  官   林惠霞
                                法  官   葉藍鸚
                                法  官   張明儀
以上正本證明與原本無異。
不得上訴。
                                 書記官  邱仲騏
中    華    民    國    99    年    4     月    29    日

司法院資訊處製作；財團法人民間司法改革基金會備份。
